臺灣嘉義地方法院民事判決
111年度訴字第24號
原      告  徐黃紡  
訴訟代理人  林威融律師
            翁千惠律師
被      告  黃進雄  
訴訟代理人  鐘育儒律師
上列當事人間返還不當得利等事件，本院於民國111年7月5日言
詞辯論終結，判決如下：
　　主　文
被告應給付原告新臺幣叁佰萬元，及自民國一一ㄧ年一月十九日
起至清償日止，按年息百分之五計算之利息。
訴訟費用由被告負擔。
本判決於原告以新臺幣壹佰萬元為被告供擔保後，得假執行；但
被告以新臺幣叁佰萬元為原告預供擔保，得免為假執行。
　　事實及理由
一、原告主張：
㈠、緣訴外人黃秀麗（民國84年間死亡）生前將名下公寓出售後
    結餘240萬元寄託原告處，又黃秀麗另有一預售屋已繳價款6
    0萬元之退款輾轉由訴外人黃進吉取回，原告與黃秀麗尚未
    結清上開費用，黃秀麗即已死亡。嗣原告於86年間以新臺幣
    （下同）7,021,528元（匯款6,778,981元+現金代償利息及
    違約金242,547元）向王龔綉桃購買門牌號碼：嘉義市○○○街
    00號房屋（下稱系爭房屋），原告及黃進吉分別將上開240
    萬元及60萬元作為購買系爭房屋資金，餘款則由兩造及黃進
    吉平均分攤。嗣系爭房屋於106年間再以580萬元出售，因被
    告聲稱其等之母親即黃王𧃃老年沒有錢，提議將300萬元匯
    給父母，其餘由兩造與黃進吉各分得93萬元，原告考量在購
    買系爭房屋之初其中300萬元之資金源頭畢竟來自黃秀麗，
    倘該300萬元由父母保管甚為公允，可免兄弟姐妹疑忌，原
    告才同意將系爭300萬元寄放在父母帳戶，僅保留約93萬元
    ，其餘款項均全數匯款予被告，委託被告代為將300萬、93
    萬元，分別轉匯予父母與黃進吉，此有被告自陳：「說匯給
    阿母，那三百我們那時候就說，在那裡大家在匯錢的時候也
    都講好了，我說那三百暫時放在阿母那裡，你也都沒有表示
    什麼意見」等語可憑。然被告在106年9月5日收到原告匯入
    系爭300萬元後，次日就轉入自己京城銀行帳戶，未依約完
    成委任事務。嗣原告於110年3、4月間，向被告問及上開金
    錢流向，始知悉被告在系爭房屋出售前，就與王𧃃計劃要將
    售屋所得300萬元給被告，當初被告才以要給黃王𧃃養老為
    由，積極鼓吹原告售屋，原告受被告詐欺，陷於錯誤，出售
    系爭房屋，出售房屋後並將300萬匯款給被告，委託被告將3
    00萬元轉匯給其等之父母，被告卻擅將300萬元贈與黃王𧃃
    ，逾越受委任之權限，致原告受有損害，爰以起訴狀向被告
    為終止委任關係之表示，並依民法第179條、第767條第1項
    前段規定，請求被告返還系爭300萬元，或依民法第544條賠
    償原告300萬元，請求鈞院擇一判決。
㈡、被告雖辯稱原告贈與黃王𧃃系爭300萬元，並受黃王𧃃指示將
    系爭300萬元匯至被告帳戶云云。然自被告提出之簽訂契約
    過程影本譯文，其中：「（鐘律師問：喔~那妳知道當初妳
    大女兒把這筆300萬是匯到誰的帳戶？）黃王𧃃答：不知道
    」等語（見本院卷第240頁），可知被告所述為虛構。
㈢、被告辯稱黃王𧃃有向原告要求扶養，原告始將系爭300萬元直
    接贈與黃王𧃃云云。然黃王𧃃之配偶於100年至104年間匯給
    黃王𧃃至少100萬元，再自黃王𧃃在107年3月間有匯款150萬
    元給被告之事實觀之，可知黃王𧃃106年時存款至少有150萬
    元，每月又領有老農津貼7,256元，及租金收入每半年約29,
    000元，則換算黃王𧃃每月收入共有12,000元，加計其所有
    存款、吃住由被告與黃進吉照料，根本無需要原告扶養。況
    黃王𧃃22年出生，在106年間已高齡84歲，不識字也不會領
    錢，縱有受扶養需求，原告亦應每月給付現金給黃王𧃃，不
    可能一次贈與黃王𧃃300萬元，否則黃王𧃃倘未花完300萬元
    即過世，剩下的錢就拿不回來，此與常情有違。
㈣、並聲明：
  1.被告應給付原告300萬元，及自起訴狀繕本送達翌日起至清
    償日止，按年息5%計算之利息。
  2.訴訟費用由被告負擔。
  3.原告願供擔保請准宣告假執行。
二、被告則以：
㈠、原告知悉其等之母親即黃王𧃃長期有使用黃秀麗的錢，並有
    向原告要求相關扶養費支出，原告才決定將系爭房屋出售後
    之價金其中300萬元贈與黃王𧃃，以避免麻煩，並經黃王𧃃
    指示將系爭300萬元匯入被告設於太保市農會之帳戶中，黃
    王𧃃因有感平日受被告奉養，又認父親即訴外人黃天知將大
    部分財產均贈與黃進吉，始於110年2月18日至嘉義市玉泉法
    律事務所締結贈與契約，約定將106年間自原告處所受贈之
    系爭300萬元贈與被告，贈與物既已交付，黃王𧃃如何使用
    即非原告所得置喙。至系爭房屋當初是否係原告擅自挪用黃
    秀麗之款項所購買，此亦僅係黃秀麗繼承人向原告求償之問
    題，與被告無涉。被告未受原告任何委託，亦無詐欺原告，
    況系爭房屋出售後價金之處分權人係原告，原告本可自為處
    分，無委託被告之必要，故兩造間並無委任關係存在。
㈡、並聲明：
  1.原告之訴駁回。
  2.如受不利判決，被告願供擔保請准宣告免為假執行。
  3.訴訟費用由原告負擔。
三、本院得心證之理由：　　 
㈠、原告於86年間以7,021,528元（匯款6,778,981元+現金代償利
    息及違約金242,547元）向王龔綉桃購買門牌號碼：嘉義市○
    ○○街00號房屋，資金來源由兩造及黃進吉共同出資，嗣該屋
    於106年間以580萬元出售，所得價款於106年9月5日匯款3,8
    64,090元至被告設於太保市農會之帳戶，被告於同年月6日
    匯款925,130元予黃進吉設於太保市農會帳戶中，被告另再
    匯款3,000,040元至其設於京城銀行之帳戶等情，業據原告
    提出原告太保市農會存摺影本（見本院卷第33-34頁）、黃
    進吉存摺影本（見本院卷第117-118頁）等件為憑，並經有
    太保市農會111年3月3日太農信字第1110000689號函檢附被
    告之存款帳戶交易明細（見本院卷第167-219頁）在卷可稽
    ，且為兩造所不爭執，則上開事實堪信為真實。
㈡、原告主張其委託被告將其所匯款項其中300萬元交付父母為保
    管，被告卻擅自受贈予兩造之母親黃王𧃃，逾越受委任之權
    限，致原告受有損害，爰終止兩造間之委任關係，請求依民
    法第179條、第767條第1項前段規定，或第544條規定，擇一
    請求被告返還或賠償原告300萬元等語；被告則以兩造間無
    委任關係存在，原告將系爭房屋出售後價金其中300萬元贈
    與黃王𧃃，並依黃王𧃃指示將系爭300萬元匯至被告帳戶，
    黃王𧃃復將該300萬元贈與被告，贈與物既已交付，黃王𧃃
    如何使用即非原告所得置喙等語置辯。則本件所應審酌者厥
    為：一、兩造間有無成立委任關係？二、原告依民法第179
    條、第767條、第544條規定，請求被告給付300萬元有無理
    由？
㈢、原告主張訴外人黃秀麗生前將名下公寓出售後結餘240萬元寄
    託在原告處，又黃秀麗另購買一預售屋已繳價款60萬元之退
    款輾轉由訴外人黃進吉取回，原告與黃秀麗尚未結清上開費
    用，黃秀麗即已死亡。嗣原告於86年間以7,021,528元，向
    訴外人王龔綉桃購買系爭房屋，原告及黃進吉分別將上開24
    0萬元及60萬元作為購買系爭房屋資金，餘款則由兩造及黃
    進吉平均出資。嗣系爭房屋於106年間再以約580萬元售出，
    扣除黃秀麗所有之資金300萬元後，所剩280萬元，由兩造及
    黃進吉均分，每人應分得約93萬元。因原告出售系爭房屋所
    得款項5,796,460元，其中100萬元之簽約金已先交由被告保
    管，另保留黃秀麗出資之300萬元後，約剩為280萬元，由兩
    造及黃進吉每人分得約93萬元，原告乃保留自己應分得之約
    93萬元後，其餘100萬元簽約金、黃秀麗之出資300萬元及黃
    進吉應分得之93萬元，全數交由被告保管，故原告乃匯款3,
    864,090元（包括黃秀麗出資之300萬元及由100萬元簽約金
    扣除被告應分得93萬元後，所剩7萬元加上86萬元，合計93
    萬元為被告應匯給黃進吉之款項）予被告，被告又匯款925,
    130元予黃進吉，此有原告太保市農會南新分部取款、存款
    憑條影本及黃進吉太保市農會活期儲蓄存款存摺影本附卷可
    稽（見本院卷第113-118頁）。由上述匯款金額及過程觀之
    ，與原告主張之上開事實吻合，且為被告所不否認，堪認系
    爭房屋出售後，其中300萬元確為黃秀麗所出資之款項。至
    於該300萬元匯入被告帳戶，究係要將之贈與予兩造之母親
    黃王𧃃作為養老金使用或僅是暫時交由黃王𧃃保管，兩造說
    法不一。經查，兩造因黃秀麗所有300萬元之出資款，究竟
    是贈與兩造母親黃王𧃃作為養老之用，或是僅暫時寄放在黃
    王𧃃處保管有所爭執，2021年4月4日兩造及原告之女兒，當
    面曾就系爭300萬元之事進行意見交換，被告在該次談話中
    提及「說匯給阿母，那三百我們那時候就說，在那裡大家在
    匯錢的時候也都講好了，我說那三百『暫時』放在阿母那裡，
    你（指原告）也都沒有表示什麼意見」等語，有談話錄音譯
    文附卷可稽（見本院卷第42頁）。堪認兩造匯款之當時，其
    真意是要將系爭300萬元暫時寄放在兩造母親黃王𧃃處保管
    ，而沒有要將該300萬元贈與黃王𧃃之意。何況，系爭300萬
    元本為黃秀麗所有，原告僅是負責保管該筆款項而已，黃秀
    麗尚有二名女兒為合法之繼承人，則原告與被告豈有權利決
    定將之贈與予黃王𧃃之理？
㈣、再查，兩造之母親黃王𧃃設於太保鄉農會之存款帳戶，自100
    年1月間起至107年12月間止，平均存款餘額約有數十萬元；
    另設於太保南新郵局之帳戶內，自104年1月間起至107年12
    月間止，平均存款餘額約有數萬元；黃王𧃃每月又可領取約
    7,000元之老農津貼等情，有太保市農會111年3月25日太農
    信字第1110001217號函檢附之黃王𧃃交易明細（見本院卷第
    277-297頁）、中華郵政公司嘉義郵局111年3月31日嘉營字
    第1111800128號函檢附之黃王𧃃歷史交易清單及定期儲金存
    單歷史交易活動詳情表（見本院卷第299-327頁）在卷足憑
    。107年3月間黃王𧃃亦曾匯款150萬元贈與予被告，亦有贈
    與切結書乙份附卷可資佐證（見本院卷第233頁）。綜合上
    情以觀，兩造之母親黃王𧃃應有若干積蓄，日常生活支出尚
    有被告與其弟黃進吉可以支援，其生活花費應無虞缺乏，自
    然沒有接受兩造將系爭300萬元贈與予伊之需要。再者，黃
    王𧃃於110年2月18日至嘉義市玉泉法律事務所簽署贈與切結
    書贈與系爭300萬元予被告時之談話表示：「（鐘律師問：
    喔~那妳知道當初妳大女兒把這筆300萬是匯到誰的帳戶？）
    黃王𧃃答：不知道」等語（見本院卷第240頁）。如果系爭3
    00萬元係欲贈與予黃王𧃃作為養老金之用，如此大筆款項，
    且攸關自身之養老資金來源如此重大事項，豈有不知該筆款
    項匯入何人帳戶之理？因此，黃王𧃃生活花費不虞缺乏，對
    於系爭300萬元之去處亦一無所知，可見被告抗辯系爭300萬
    元是要贈與予黃王𧃃作為養老金之用云云，並不足採。
㈤、系爭300萬元為黃秀麗生前寄放在原告之240萬元加計其繳納
    預售房屋之屋款60萬元而來，自屬黃秀麗所有遺產，原告僅
    係代為保管該筆款項。而該300萬元係由兩造之母黃王𧃃代
    為保管，而非贈與予黃王𧃃等情，已如前述。由於被告已代
    收系爭房屋出售之簽約金100萬元，被告僅得分得售屋款93
    萬元，其尚應將多保管之款項匯給黃進吉，而兩造又約定系
    爭300萬元要暫時交給黃王𧃃保管，故原告乃將300萬元及被
    告應匯給黃進吉之93萬元不足之部分，一併匯款3,864,090
    元給被告，如此情節均合於情理，被告抗辯系爭300萬元如
    僅係交黃王𧃃暫時保管，則原告自行匯給黃王𧃃即可，何須
    匯給被告，再委託被告匯給黃王𧃃云云，顯然與尚開匯款情
    節不符，而不足採信。
㈥、按稱委任者，謂當事人約定，一方委託他方處理事務，他方
    允為處理之契約，民法第528條定有明文。經查，系爭300萬
    元為黃秀麗所有，原由原告代為保管，嗣兩造會商結果要將
    該筆款項匯給被告，再由被告轉匯給黃王𧃃，暫時由黃王𧃃
    保管，乃由原告將之匯入被告之帳戶，兩造間就被告應將系
    爭300萬元轉匯入黃王𧃃帳戶之事務，已成立委任之法律關
    係甚明。次按，民法第549條第1項規定，當事人之任何一方
    ，得隨時終止委任契約。又查，被告自106年9月5日收受該
    筆款項後，非但未依委任之約定，將之匯入黃王𧃃之帳戶內
    ，反而於隔日隨即將之匯入自己設於京城銀行之帳戶，此有
    太保市農會111年3月3日太農信字第1110000689號函檢附被
    告之存款帳戶交易明細（見本院卷第215頁）可證。被告未
    按委任契約履行約定之事務，原告以起訴狀繕本之送達終止
    委任契約，合屬正當。又兩造間之委任契約既已合法終止，
    則被告因委任契約而受領之系爭300萬元，即為無法律上之
    原因而受利益，致他人受損害，原告依民法第179條之規定
    請求被告返還，自屬於法有據。　　
㈦、原告另主張被告明知黃王𧃃欲將300萬元贈與被告，乃極力贊
    成將系爭房屋出售，伊受被告詐欺乃決定將系爭房屋出售，
    因而主張撤銷委任之意思表示，請求被告返還系爭300萬元
    之不當得利云云。然查，出售系爭房屋並將系爭300萬元暫
    時交由黃王𧃃保管，乃兩造及黃進吉共同之決定，如原告自
    覺有不妥之處，亦可不接受如此決定，原告未能舉證證明被
    告如何施用詐術使其作成委任被告之意思表示，尚難因黃王
    𧃃嗣後與被告成立系爭300萬元之贈與契約，即以此推論被
    告對原告施用詐術使其同意委任被告將系爭300萬元匯給黃
    王𧃃保管。故原告主張因受詐欺而撤銷委任被告之意思表示
    ，被告受領系爭300萬元為不當得利，應予返還云云，於法
    自屬無據。原告復主張被告因故意或過失侵害他人之權利，
    應依民法第184條之規定負損害賠償責任云云。然查，原告
    就此侵權行為部分，並未能舉證以實其說，其請求自無理由
    。
㈧、原告另引用民法第544條之規定，主張被告因處理委任事務有
    過失，或因逾越權限之行為，對於因此所生之損害應負賠償
    責任云云。然查，被告受領原告系爭300萬元之匯款後，伊
    認為該筆款項，係欲贈與兩造之母親黃王𧃃作為養老之用，
    嗣又因黃王𧃃將之贈與予伊，故乃將系爭300萬元匯往自己
    設於京城銀行之帳戶，被告如此處理委任事務，並無任何過
    失可言，亦未有任何逾越權限之行為，原告亦未舉證證明受
    有何等之損害，因此原告依民法第544條之規定，請求被告
    賠償300萬元之損害，並不可採。　　
㈨、綜上所述，被告因兩造間成立之委任關係而受領系爭300萬元
    雖有法律上之原因，但因該委任關係業經原告合法終止而不
    存在，被告自應返還其所受之利益。從而，原告本於民法第
    549條第1項終止委任關係，及同法第179條返還不當得利之
    規定，請求被告返還系爭300萬元，為有理由，應予准許。
㈩、兩造陳明願供擔保請為宣告假執行或免為假執行，經核均與
    規定相符，爰分別酌定相當之擔保金額予以宣告。　　
、又本件待證事實已臻明瞭，兩造其餘攻擊防禦方法及舉證，
    對判決之結果已不生影響，爰不一一詳為審酌，併此敘明。
四、訴訟費用負擔之依據：民事訴訟法第78條。　
中　　華　　民　　國　　111 　年　　7 　　月　　29　　日
                       民事第三庭法　官  曾文欣
以上正本係照原本作成。
如對本判決上訴須於判決送達後20日內向本院提出上訴狀（須按
對造人數提出繕本）。
如委任律師提起上訴者，應一併繳納上訴審裁判費。　　　　
中　　華　　民　　國　　111 　年　　7 　　月　　29　　日
                                 書記官　陳慶昀